臺灣新竹地方法院民事判決　　　　　　100年度竹簡字第176號
原　　　告　林武
被　　　告　柳澤良夫
訴訟代理人　黃旭田律師
　　　　　　許樹欣律師
上列當事人間分配表異議之訴事件，本院於民國100年7月22日辯
論終結，判決如下：
    主  文
原告之訴駁回。
訴訟費用由原告負擔。
    事實及理由
壹、原告起訴主張：
一、本院90年度執助字第354 號強制執行事件就執行債務人風土
    建設股份有限公司（下稱風土公司）得領回之提存款進行分
    配，原告因受讓該案他債權人王庭棟及王文玉之債權，而於
    民國（下同）100 年1 月12日就被告得受分配之債權金額聲
    明異議，為被告所反對，原告乃於同年月17日向臺灣臺北地
    方法院（下稱臺北地院）聲請起訴前調解，並於同年月19日
    向本院民事執行處陳報已聲請起訴前調解之證明，嗣臺北地
    院裁定將上開事件移送本院處理，因調解不成立，而由本院
    依法核發調解不成立證明書，原告於同年3 月21日收受上開
    調解不成立證明書後，旋於同年月29日提起分配表異議之訴
    ，則依民事訴訟法第419 條第3 項規定，應視為原告於聲請
    調解時已提起本件訴訟，即原告所提起之分配表異議之訴，
    已遵守強制執行法第41條第3 項之規定。又原告提起本件訴
    訟時，系爭強制執行事件僅經製作分配表，尚未完成分配，
    此為兩造所不爭，並有本院民事執行卷宗可稽，足見被告所
    持之執行名義所載借款債權，尚未因強制執行全部達其目的
    ，則依強制執行法第39條、第40條第1 項、第41條第1 項前
    段、第3 項規定及司法院院字第2776號解釋意旨，原告提起
    分配表異議之訴，自屬合於法律關定。
二、又本院97年度訴字第540 號分配表異議之訴，原告當時係以
    自己本身之債權提起訴訟，此次則係以訴外人王庭棟及王文
    玉債權之受讓人身份提起本件訴訟，並非同一當事人之債權
    關係，訴訟標的範圍及爭點亦均不相同，故並不受前案之既
    判力所拘束，亦無爭點效理論之適用。
三、被告與風土公司間並無借款關係存在，被告於分配表上所受
    分配應予剔除：
（一）被告之子柳澤英世固於84年1月27日、85年2月28日、85年
      3月21日分別透過日本第一勸業銀行匯款9,597,920元、7,
      611,644元、6,505,300元至風土公司之受任人萬國法律事
      務所之帳戶，惟並無證據顯示該匯款即係被告出借與風土
      公司之款項。此由84年至90年間風土公司之財務報表及勤
      業眾信會計師事務所蕭天厚會計師所製風土公司資產負債
      表即得以知悉。且上開匯款之匯款人並非被告柳澤良夫，
      被告所提認證文件亦無法證明被告已受柳澤英世讓與債權
      ，故被告對風土公司並無債權自明。
（二）被告對風土公司取得執行名義之支付命令是由風土公司之
      法定代理人陳樹棟收受，而陳樹棟於刑事案件中供稱其係
      人頭，未參與公司營運，收受支付命令後，交給被告委任
      之律師處理，則該支付命令應不生效力。被告亦無從據該
      執行名義主張對風土公司之債權存在。
（三）被告於82年間未經風土公司股東會決議即將風土公司所持
      有，表彰儷國育樂事業股份有限公司（下稱儷國公司）70
      ﹪股權之股票質押讓渡予日本商社，以抵償鑽石投資股份
      有限公司（下稱鑽石公司）之債務，又該質押之股票價值
      依風土公司對儷國公司之投資比例12.64 ﹪計算，至少應
      有47,984,094元，被告自應負責將該股權之價金返還予風
      土公司。故84、85年間以柳澤英世名義匯回風土公司以供
      假處分擔保之金錢，乃屬被告應返還風土公司之款項，不
      得假作係被告出借與風土公司之款項而於系爭強制執行事
      件中列入分配。
四、並聲明：被告於本院90年度執助字第354 號強制執行事件，
    對債務人風土建設股份有限公司所分配3,437,549 元之債權
    額，應減為0 元，並應將其減少之金額3,437,549 元改分配
    予原告及其他債權人。
貳、被告答辯則以：
一、原告所為起訴並不合法：
    本院於99年12月8 日所製作90年執助字第354 之1 號分配表
    ，原訂於100 年1 月14日進行分配，而原告對被告之債權於
    100 年1 月12日聲明異議後，先於同年月17日向臺灣臺北地
    方法院聲請起訴前調解，並於同年月19日向本院提出已提起
    分配表異議之訴聲請調解之證明，嗣因調解不成立，原告始
    於100 年3 月29日提起本件分配表異議之訴。換言之，原告
    於100 年1 月19日向本院提出之證明，實際上係伊「聲請調
    解」之證明，而非強制執行法第41條第3 項所規定之起訴證
    明，且強制執行法亦未如民事訴訟法第529 條第2 項另訂與
    起訴有同一效力之例外規定，因此，原告既未於法定期間內
    向執行法院提出合法起訴之證明，則依據強制執行法第41條
    修正欲加重債權人未為起訴證明之失權效果及避免執行或訴
    訟程序拖延之修法意旨，本件應以訴不合法裁定駁回之，始
    屬允當。
二、原告應受本院97年度訴字第540號事件爭點效之拘束：
    原告曾於97年7 月間就本院90年度執助字第354 號執行事件
    於97年3 月28日所製作之分配表，提起本院97年度訴字540
    號分配表異議之訴，並經法院判決確定，執行法院始於99年
    12月8 日再重新製作系爭分配表。而原告於97年7 月間所提
    起之本院97年度訴字第540 號分配表異議之訴，亦同係以被
    告柳澤良夫與另一債權人鑽石公司參與分配之債權並非真正
    等，作為提起該分配表異議之訴之理由，而本院97年度訴字
    第540 號判決業已於判決理由中明確認定被告柳澤良夫參與
    分配之債權為真正，此部分未據原告上訴而確定，被告參與
    分配之債權部分已勝訴確定在案。換言之，原告所提起之本
    件分配表異議之訴，與97年訴字第540 號分配表異議之訴，
    當事人及事實理由均相同，僅稱係受讓王庭棟、王文玉之債
    權而另行起訴。則被告柳澤良夫參與分配之債權部分，既經
    本院判決確定為真正，而有爭點效之存在，參照最高法院96
    年度台上字1782號、96年度台上字第2569號及99年台上字第
    12號裁判意旨，原告即應受前開本院97年度訴字第540 號判
    決效力所拘束，而不得再為相反之主張，法院亦不得作相異
    之判斷，原告再次主張被告參與分配之債權並非真正而提起
    訴訟，實無理由。
三、縱認本案無爭點效之存在，而得為實質審理，原告之主張及
    請求亦非有理，爰析述說明如后：
（一）被告之子柳澤英世於84年間曾擔任風土公司之法定代理人
      ，而風土公司於84年及85年間因與林清耀、廖財為、吳廖
      貴美及黃榮墩等人間請求回復原狀事件，向本院聲請假處
      分，經本院分別以84年度裁全字第155 號、85年度裁全字
      第307 號及85年度裁全字第311 號裁定風土公司須分別以
      9,597,920 元、7,585,380 元及6,450,000 元供擔保後始
      得對林清耀等人為假處分；然由於當時風土公司並無多餘
      之資金得供擔保，乃透過柳澤英世向被告借貸該筆擔保金
      ，而被告即以柳澤英世之名義先後於84年1 月27日、85年
      2 月28日及85年3 月21日自日本東京匯款9,597,920 元、
      7,611, 644元及6,505,300 元貸與風土公司，作為假處分
      擔保金之用，此有柳澤英世切結且經公、認證之證明書及
      日本第一勸業銀行匯款委託書可資為證。被告對風土公司
      有23,714 ,864 元之借款債權，確屬事實，要無庸疑。
（二）又原告陳稱被告曾於82年間將風土公司持有之儷國公司之
      股票質押給清成精一經營之日本商社，故被告於84、85年
      間貸與風土公司23,714,864元以作為假處分擔保金用途之
      款項，理應屬被告應返還給風土公司相當於上開儷國公司
      股票價值之款項，被告應不得再予分配云云。縱認原告所
      主張之上開事實為真（但被告仍予以否認），充其量亦僅
      能證明上開儷國公司之股票，係因清成精一借款給鑽石公
      司作為投資風土公司之用，而清成精一為擔保其借款事宜
      ，便要求風土公司當時之負責人山田美惠子須提供相關股
      權作為擔保之用，且清成精一亦證稱其僅係以上開儷國公
      司之股票作為擔保品之用等語（參閱臺北地檢署檢察官85
      年偵字第1976號不起訴處分書之理由）。易言之，原告既
      無法證明被告曾將上開儷國公司之股票移轉過戶為自己之
      名義，或已將該股票出售給第三人，而無法證明上開儷國
      公司股票之名義人已非風土公司，則風土公司又何來得向
      被告請求返還相當於該股票價值款項之權利？是原告上開
      主張，亦非有理。
（三）至原告以臺灣臺北地方法院檢察署（下稱臺北地檢署）於
      99年11月12日所發北檢治偵禮緝第3780號對訴外人柳澤英
      世併案通緝書之通緝事實所載內容，即稱風土公司並未向
      被告借款云云。惟該通緝書所載關於訴外人柳澤英世之通
      緝內容，乃原告另向臺北地檢署提起刑事告訴時，片面指
      陳之告訴內容，充其量僅係原告自行臆測之詞，故形式上
      並無任何證據能力，自不待言。
四、綜上所陳，本案既係風土公司於84、85年間，因與林清耀、
    廖財為、吳廖貴美及黃榮墩等人間之請求回復原狀聲請假處
    分事件，而向被告借貸23,714,864元之款項，作為風土公司
    聲請假處分擔保金之用，嗣因風土公司名下之財產（包含上
    開以風土公司名義提存之假處分擔保金）遭原告等人聲請強
    制執行，故被告為保障自己之借款債權，即於取得執行名義
    後，就本案之執行案款聲請參與分配，應屬於法有據，原告
    再重新提起本件分配表異議之訴，於程序上及實體上均非適
    法，亦無理由。爰聲明：原告之訴駁回。
、兩造不爭執之事項：
一、本院90年執助字第354 號事件之分配款，即係風土公司為本
    院84年度裁全字第155 號、85年度裁全字第307 號、85年度
    裁全字第311 號裁定所供之假處分擔保金。
二、本院84年度裁全字第155 號、85年度裁全字第307 號、85年
    度裁全字第311 號裁定所示之假處分擔保金，係以柳澤英世
    名義，由日本第一勸業銀行匯至風土公司受任人萬國法律事
    務所帳戶，再由律師事務所人員辦理假處分擔保金提存。
三、本院90年執助字第354 號事件於99年12月8 日列印之分配表
    ，係訂於100 年1 月14日進行分配，原告於100 年1 月12日
    向本院民事執行處聲明異議，並於同年月17日向臺北地院聲
    請起訴前調解，且於同年月19日向本院90年度執助字第354
    號事件提出已提起分配表異議之訴聲請調解之證明。
四、臺北地院就原告前揭調解之聲請分為100 年度北調字第105
    號事件，並於100 年1 月26日移轉至本院管轄，本院於100
    年2 月24日收受，分由100 年度竹簡調字第62號事件進行調
    解，於100 年3 月16日核發調解不成立證明書，原告於100
    年3 月21日收受，並於同年3 月29日提起本件分配表異議之
    訴。
肆、本件之爭點：
一、原告提起本件訴訟，程序上是否合法？
二、原告提起本件訴訟是否受本院97年度訴字第540號確定部分
    爭點效之拘束？
三、原告主張分配表上應剔除被告之債權，有無理由？
伍、本院之判斷：
一、原告提起本件分配表異議之訴，不符強制執行法第41條之要
    件：
（一）按債權人或債務人對於分配表所載各債權人之債權或分配
      金額有不同意者，應於分配期日一日前，向執行法院提出
      書狀，聲明異議。前項書狀，應記載異議人所認原分配表
      之不當及應如何變更之聲明。執行法院對於前條之異議認
      為正當，而到場之債務人及有利害關係之他債權人不為反
      對之陳述或同意者，應即更正分配表而為分配。異議未終
      結者，為異議之債權人或債務人，得向執行法院對為反對
      陳述之債權人或債務人提起分配表異議之訴；聲明異議人
      未於分配期日起十日內向執行法院為前二項起訴之證明者
      ，視為撤回其異議之聲明；經證明者，該債權應受分配之
      金額，應行提存。前項期間，於40條之1 有反對陳述之情
      形，自聲明異議人受通知之日起算。強制執行法第39條、
      第40條第1 項、第41條第1 項前段、第3 項、第4 項分別
      定有明文。依上開規定可知，對分配表異議之債權人須向
      「執行法院」提起分配表異議之訴，且聲明異議人須於分
      配期日或受他造反對陳述之通知起十日內，向執行法院為
      起訴之證明，若未於分配期日或受他造反對陳述之通知時
      起十日內向執行法院為已依強制執行法第41條第1 項、第
      2 項提起分配表異議之訴之證明者，視為回其異議之聲明
      。
（二）查本院90年執助字第354 號事件於99年12月8 日列印之分
      配表，係訂於100 年1 月14日進行分配，原告於100 年1
      月12日向本院民事執行處聲明異議，並於同年月17日向臺
      北地院聲請起訴前調解，且於同年月19日向本院90年度執
      助字第354 號事件為已提起分配表異議之訴聲請調解之證
      明，此乃兩造所不爭執之事實。而被告知悉原告就分配表
      聲明異議後，業於100 年1 月24日陳述反對之意見，該反
      對更正分配表之意見，亦於100 年1 月28日送達與原告，
      此經本院調閱90年度執助字第354 號卷宗核閱無訛（詳外
      放之影卷）。本件原告於100 年1 月19日向執行法院所為
      提起分配表異議之訴之起訴證明，乃向臺北地院提起分配
      表異議之訴起訴前聲請調解之證明，與前引強制執行法第
      41條第1 項「異議未終結者，為異議之債權人或債務人，
      得向『執行法院』對為反對陳述之債權人或債務人提起分
      配表異議之訴」之要件，即有不符。其所為起訴證明即非
      依強制執行法第41條第3 項所稱「向執行法院為前二項起
      訴之證明」。本件原告於提起97年度訴字第540 號分配表
      異議之訴前，即已知向本院聲請起訴前之調解，而為本院
      從寬認定其所提分配表異議之訴為合法。詎原告此次提起
      分配表異議之訴，竟未遵守強制執行法第41條第1 項規定
      ，向執行法院即本院提起分配表異議之訴（含起訴前調解
      ），並為起訴之證明，自已生撤回異議聲明之效力，尚難
      認原告之起訴為合法。
（三）雖臺北地院就原告前揭調解之聲請分為100 年度北調字第
      105 號事件後，於100 年1 月26日移轉至本院管轄，且依
      民事訴訟法第31條第1 項「移送訴訟之裁定確定時，視為
      該訴訟自始即繫屬移送之法院。」。惟查，原告於100 年
      1 月19日向本院執行處為陳報時，所為陳報並非依同條第
      1 項規定向執行法院提起分配表異議之訴後之起訴證明，
      而僅係陳報向非執行法院之臺灣臺北地方法院聲請訴前調
      解之證明，已不合該條之規定，且時至今日，早已逾分配
      期日或原告受反對意見之通知十日，原告並未合法對執行
      法院為起訴之證明，自應視為原告已撤回異議之聲明。
（四）本件原告既未符合強制執行法第41條第1 項、第3 項之要
      件，已生視為撤回其異議聲明之效力，其訴顯非合法。惟
      兩造間紛爭繁多，實有必要就其餘爭點論述，以期徹底解
      決兩造紛爭之必要。爰就其餘爭點一一詳論。
二、原告提起本件訴訟應受本院97年度訴字第540號確定部分爭
    點效之拘束：
（一）按民事訴訟法第400條第1項規定確定判決之既判力，惟於
      判決主文所判斷之訴訟標的，始可發生。若訴訟標的以外
      之事項，縱令與為訴訟標的之法律關係有影響，因而於判
      決理由中對之有所判斷，除同條第二項所定關於抵銷之情
      形外，尚不能因該判決已經確定而認此項判斷為有既判力
      。又學說上所謂之爭點效，係指法院於確定判決理由中，
      就訴訟標的以外當事人所主張之重要爭點，本於當事人辯
      論之結果已為判斷時，除有顯然違背法令，或當事人已提
      出新訴訟資料足以推翻原判斷之情形外，於同一當事人就
      與該重要爭點有關所提起之他訴訟，不得再為相反之主張
      ，法院亦不得作相反之判斷，以符民事訴訟法上之誠信原
      則而言。是爭點效之適用，必須前後兩訴訟當事人同一，
      且前案就重要爭點之判斷非顯然違背法令，及當事人未提
      出新訴訟資料足以推翻原判斷等情形始足當之。（參最高
      法院97年度台上第2688號裁判）
（二）本件原告就被告是否對風土公司有23,714,864元之債權存
      在，所受分配應否剔除一節，業於97年7 月23日提起本院
      97年度訴字第540 號分配表異議之訴事件，經本院實體審
      認，認被告對債務人風土公司有上開債權存在，因而駁回
      原告所提分配表異議之訴確定。此業經本院調取97年度訴
      字第540 號卷宗查閱無訛。上開確定判決就原告所提分配
      表異議之訴之訴訟標的即原告之分配表異議權為無理由之
      認定，對原告應有既判力；而對於非訴訟標的之重要爭點
      即被告對風土公司有無23,714,864元之債權存在一事，則
      於兩造間具有爭點效之拘束力。本件原告雖受讓王庭棟、
      王文玉對風土公司之債權，惟原告之人格並未因受讓債權
      而有異動，原告於受讓債權後，以自己名義提起本件訴訟
      ，所提前後二訴，當事人仍屬同一，並不因受讓債權已否
      而有異，所提本件訴訟，在前案就重要爭點之判斷非顯然
      違背法令，及原告未提出新訴訟資料足以推翻原判斷之情
      形下，原告自仍應受前案判斷之拘束。
（三）原告所提本件訴訟，並未能指明前案就重要爭點之判斷有
      何顯然違背法令之情事。而所提新訴訟資料即風土公司之
      財務報表及會計師所製資產負債表均無向被告借款之載明
      、被告不能證明受柳澤英世轉讓借款債權云云，亦不足以
      推翻原判斷，茲論述於次：
  １、風土公司之財務報表及勤業眾信會計師事務所會計師蕭天
      厚所之會計報表（參本院97年度訴字第540 號卷宗第74頁
      至第76頁）固均未記載風土公司向被告借用假處分擔保金
      23,714,864元之情事，惟依原告所陳風土公司於84、85年
      間登記為法定代理人者係王文玉（參本院卷第90頁反面）
      ，斯時風土公司之經營權之爭已浮上檯面，被告以柳澤英
      世名義匯款，用以提供風土公司假處分擔保金，未經風土
      公司之法定代理人王文玉指示登入風土公司之各項財務報
      表，亦不足為奇。且風土公司之執行債權人眾多，是否均
      已列入該公司之財務報表，亦非無疑。而蕭天厚會計師係
      受臺北地院92年破字第69號事件之囑託，就風土公司91年
      間之財務報表為審查，並未受託就風土公司於84、85年間
      有無系爭借款存在為查核，自亦無從以該查帳資料，作為
      風土公司於84、85年間未向被告借款以為假處分擔保之證
      明。原告提出此項新訴訟資料，自不足以推翻本院90年度
      訴字第540 號事件之判斷。
  ２、另本件被告與匯款名義人柳澤英世為父子關係，被告於84
      年、85年間以柳澤英世名義為假處分擔保金之匯款，業據
      柳澤英世出具證明書，並於日本之公證人前親自簽名，作
      成認證書，此亦有經台北駐日經濟文化代表處證明無誤之
      證明書、證認書在卷可憑（參卷宗第70頁至第72頁），被
      告與柳澤英世間並無所謂債權讓與之情事。原告以被告未
      能證明有受讓債權之新訴訟資料，主張被告對風土公司之
      債權不存在，亦不足以推翻前案之判斷自明。
（四）綜上，本件原告應受本院90年度訴字第540 號事件就被告
      與風土公司間有債權債務關係存在所為判斷之爭點效拘束
      ，且本院亦無從反於前案之判斷而為不同之認定，原告所
      為不受前案爭點效拘束之主張，並非可採。
三、原告主張分配表應剔除被告之債權，並無理由：
（一）查本院90年執助字第354 號事件之分配款，即係風土公司
      為本院84年度裁全字第155 號、85年度裁全字第307 號、
      85 年 度裁全字第311 號裁定所供之假處分擔保金。而本
      院84 年 度裁全字第155 號、85年度裁全字第307 號、85
      年度裁全字第311 號裁定所示之假處分擔保金，係以柳澤
      英世名義，由日本第一勸業銀行匯至風土公司受任人萬國
      法律事務所帳戶，再由律師事務所人員辦理假處分擔保金
      提存，乃兩造不爭執之事實，且有假處分裁定、匯款委託
      書等在卷可憑（參卷宗第73頁至第85頁），而被告復提出
      柳澤英世出具經認證為真之證明書，證明上開匯款金額係
      被告所有。則被告柳澤良夫確有以柳澤英世之名義匯入處
      分擔保金合計23,714,864元，而與債務人風土公司間存有
      債權債務關係，堪以認定。
（二）原告復主張被告柳澤良夫持風土公司所有之儷國公司股票
      ，前往日本，質押與日本鑽石公司之債權人YSFINANCE 株
      式會社云云，縱令屬實，亦屬風土公司得否向柳澤良夫、
      請求返還股票之問題，與被告曾出借款項供風土公司為假
      處分擔保，成立債權債務關係間，並無必然之關聯，原告
      以被告曾持風土公司所有之儷國公司股票前往日本質押，
      即推論被告上開匯款提供風土公司之假處分擔保金款項係
      返還風土公司之款項，尚乏依據，自非可採。況縱認風土
      公司對被告有返還股票之請求權存在，亦屬風土公司得對
      被告主張之權利，與原告無涉，原告亦無從逕將被告匯入
      臺灣，作為風土公司提供假處分擔保金之金額，任意主張
      抵銷。本件原告所為被告匯入之假處分擔保金額為返還風
      土公司股款之主張，洵屬無據，無從採信。
（三）原告另以被告所提臺北地院95年度促字第30095 號支付命
      令所載債權，並不存在，風土公司之法定代理人陳樹棟為
      被告之人頭，代為收受支付命令後隨即轉給被告委任之律
      師云云。惟查，被告既能證明確有以柳澤英世名義，自日
      本匯入款項，供風土公司為假處分擔保金之用，則被告所
      提臺北地院95年度促字第30095 號支付命令所載債權，即
      屬真正。陳樹棟於收受上開支付命令時，既為風土公司之
      法定代理人，則其收受支付命令後未為異議，該支付命令
      即已生與確定判決同一之效力，並無原告所稱上開支付命
      令應屬無效之情事。
（四）承上，被告與風土公司間既有代為提供假處分擔保金23,7
      14,864元之債權存在，自得於分配表中受分配。原告提起
      分配表異議之訴，主張被告所受分配款3,437,549 元應予
      剔除云云，核屬無據。
四、綜上所述，本件原告所為起訴，既不合強制執行法第41條之
    要件，且應受本院97年度訴字第540 號判決之拘束，經為實
    體認定，原告之訴亦無理由，自應駁回原告本件分配表異議
    之訴。
陸、本件為判決基礎之事證已臻明確，兩造其餘攻擊防禦方法經
    審酌後，認均與判決結果不生影響。爰不一一論述。
柒、訴訟費用負擔之依據：民事訴訟法第78條。
中    華    民    國   100    年    8     月    19    日
                  民事第一庭  法  官  蔡孟芳
以上正本係照原本作成。
如對本判決上訴，須於判決送達後 20 日內向本院提出上訴狀。
如委任律師提起上訴者，應一併繳納上訴審裁判費。
中    華    民    國   100    年    8     月    19    日
                              書記官  蕭宛琴